【裁判字號】    99,上訴,435
【裁判日期】    990422
【裁判案由】    偽造文書等
【裁判全文】
臺灣高等法院高雄分院刑事判決         99年度上訴字第435號
上  訴  人
即  被  告  甲○○
選任辯護人  郭寶蓮律師
上列上訴人因偽造文書等案件，不服臺灣高雄地方法院98年度訴
字第534 號中華民國99年1 月8 日第一審判決（起訴案號：臺灣
高雄地方法院檢察署97年度偵字第20856 號），提起上訴，本院
判決如下：
     主  文
上訴駁回。
甲○○緩刑貳年。
     事  實
一、甲○○係乙○○之女，又甲○○與弟黃國忠（已死亡經原審
    判決不受理）於民國96年6 月21日將父乙○○安置在高雄縣
    路竹鄉永新老人養護中心（下稱安養院），乙○○為支付安
    養院費用，乃將其所有高雄縣路竹鄉農會帳號000000000000
    0 號存摺1 本及印章1 個交付甲○○，並分別於96年6 月21
    日、96年7 月4 日、96年8 月27日委請甲○○各領取新台幣
    （下同）2 萬4 千30元、1 萬9 千200 元、1 萬9 千150 元
    。詎甲○○竟意圖為自己不法所有，基於詐欺取財及行使偽
    造私文書之犯意，分別於：
    (一)96年6 月21日，在高雄縣路竹鄉○○路43號高雄縣路竹鄉
      農會竹滬分部，逾越乙○○授權提領之金額2 萬4 千30元
      ，擅自於取款憑條填寫5 萬元及蓋用乙○○印章印文，再
      交付予不知情之承辦人員領款，而行使偽造取款憑條私文
      書，足以生損害於乙○○及高雄縣路竹鄉農會對於帳戶管
      理之正確性，農會承辦人員因而陷於錯誤交付5 萬元，甲
      ○○因此詐得2 萬5 千970 元。
    (二)96年7 月4 日，在高雄縣路竹鄉○○路43號高雄縣路竹鄉
      農會竹滬分部，逾越乙○○授權提領之金額1 萬9 千200
      元，擅自於取款憑條填寫5 萬元及蓋用乙○○印章印文，
      再交付予不知情之承辦人員領款，而行使偽造取款憑條私
      文書，足以生損害於乙○○及高雄縣路竹鄉農會對於帳戶
      管理之正確性，農會承辦人員陷於錯誤交付5 萬元，甲○
      ○因此詐得3 萬800 元。
    (三)96年8 月15日，在高雄縣路竹鄉○○路43號高雄縣路竹鄉
      農會竹滬分部，未經乙○○授權擅自於取款憑條填寫26萬
      元及蓋用乙○○印章印文，再交付予不知情之承辦人員領
      款，而行使偽造取款憑條私文書，足以生損害於乙○○及
      高雄縣路竹鄉農會對於帳戶管理之正確性，農會承辦人員
      陷於錯誤交付26萬元，甲○○因此詐得26萬元。
    (四)96年8 月27日，在高雄縣路竹鄉○○路43號高雄縣路竹鄉
      農會竹滬分部，逾越乙○○授權提領之金額1 萬9 千150
      元，擅自於取款憑條填寫5 萬元及蓋用乙○○印章印文，
      再交付予不知情之承辦人員領款，而行使偽造取款憑條私
      文書，足以生損害於乙○○及高雄縣路竹鄉農會對於帳戶
      管理之正確性，農會承辦人員陷於錯誤交付5 萬元，甲○
      ○因此詐得3 萬850 元。
    (五)96年9 月4 日，在高雄縣路竹鄉○○路43號高雄縣路竹鄉
      農會竹滬分部，未經乙○○授權，擅自將乙○○之定期存
      款辦理解約，並於取款憑條填寫17萬元及蓋用乙○○印章
      印文，再交付予不知情之承辦人員領款，而行使偽造取款
      憑條私文書，足以生損害於乙○○及高雄縣路竹鄉農會對
      於帳戶管理之正確性，農會承辦人員陷於錯誤交付17萬元
      ，甲○○因此詐得17萬元。
二、甲○○、黃國忠知悉乙○○有參加會首黃陳秀英於95年11月
    3 日及93年10月10日召集之互助會各1 會，每會1 萬元，2
    人竟共同意圖為自己不法所有，基於詐欺取財之犯意聯絡，
    先後於：
    (一)96年6 月21日起至96年7 月21日間某日，推由黃國忠向該
      互助會會員黃楊秀涼謊稱乙○○欲讓渡該互助會之權利義
      務，使黃楊秀涼陷於錯誤同意受讓乙○○之互助會1 會，
      黃楊秀涼並於96年7 月21日前某日，在高雄縣路竹鄉○○
      村○○路2 號住處，將乙○○已繳交會款8 萬元返還予黃
      國忠，黃國忠旋將該會款交付予甲○○。
    (二)96年8 月10日某時，因黃國忠向黃陳秀英佯稱乙○○欲以
      標息1 千200 元競標該互助會，使黃陳秀英陷於錯誤同意
      參加競標及得標，黃陳秀英遂將會款32萬6 千200 元（起
      訴書誤載為38萬元）委由黃楊秀涼轉交，黃楊秀涼乃於96
      年8 月15日某時在上開住處交付會款32萬6 千200 元予黃
      國忠，黃國忠而後復將該會款交付予甲○○。
三、嗣乙○○於96年9 月25日因次子黃建菘欲接往臺中同住，先
    回住處收拾行李，因而發現所有之高雄縣路竹鄉農會帳號00
    00000000000 號存摺及印章不見，經查詢得知乙○○之存款
    已遭甲○○提領，復經鄰居告知互助會會款已被黃國忠標取
    ，始知悉上情。
四、案經乙○○訴由臺灣高雄地方法院檢察署檢察官偵查起訴。
     理  由
一、證據能力之說明：
    (一)證人黃陳秀英、黃楊秀涼於偵查中具結後所為證述，雖性
      質上亦屬審判外之陳述，惟實務運作時，偵查中檢察官向
      被告以外之人所取得之陳述，原則上均能遵守法律規定，
      不致違法取供，其可信性極高，為兼顧理論與實務，乃於
      修正刑事訴訟法時，增列第159 條之1 第2 項，明定被告
      以外之人於偵查中向檢察官所為陳述，除顯有不可信之情
      況者外，得為證據。經查，上開證人於偵查中之證述並無
      任何佐證可認有顯不可信之情形，再上開證人在偵查中具
      結後所為證言已在法院審理中經合法調查，檢察官及被告
      亦未聲請傳喚實施交互詰問。從而，上開證人在檢察官偵
      訊時具結後所為陳述自得作為證據。
    (二)高雄縣路竹鄉農會支票存摺存款對帳單、交易明細表、乙
      ○○帳號0000000000000 帳戶資料均係從事業務之人於業
      務上或通常業務過程所須製作之紀錄文書，因係於通常業
      務上不間斷而規律之記載，一般均有會計等人員校對，記
      錄時亦無預見日後將作為證據之偽造動機，其虛偽之可能
      性較小，且如讓製作者以口頭方式在法庭上再重述過去之
      事實或數據，實際上有其困難，具有一定程度之不可代替
      性，復無顯不可信之情況，依刑事訴訟法第159 條之4 規
      定，上開文書應具有證據能力。
    (三)黃陳秀英出具會款明細固係被告以外之人於審判外之書面
      陳述，但已經檢察官、被告、辯護人於準備程序同意作為
      證據，且於言詞辯論終結前亦未聲明異議，本院審酌上開
      書面陳述均無其他證據可認有錯誤性及虛偽性之可能，是
      依該書面陳述作成時之情況，即認為適當，依刑事訴訟法
      第159 條之5 第2 項規定，自得為證據。
二、被告甲○○於事實欄一、二所載時、地偽造乙○○之取款憑
    條後行使領款及詐得乙○○存款及會款之事實，業據證人乙
    ○○於原審審理中、證人黃陳秀英、黃楊秀涼於偵查中結證
    明確（見原審卷第63－91頁、偵查卷第86－88頁），並有互
    助會單、高雄縣路竹鄉農會支票存摺存款對帳單、交易明細
    表、高雄縣路竹鄉農會96年11月15日路農信字第0960000561
    號函、96年12月5 日路農信字第0960000620號函附乙○○帳
    號0000000000000 帳戶資料、取款憑條、黃陳秀英出具會款
    明細附卷可稽（見偵查卷1 第7 、8 、12－17、43－44頁、
    原審審訴卷第104 頁）。又被告甲○○亦坦承上情在卷，核
    與上開證據相符，自堪信為真正。從而，被告甲○○偽造取
    款憑條行使及詐取財物，事證明確，犯行堪以認定。
三、核被告甲○○如事實欄一所載5 次所為，均係犯刑法第216
    條、第210 條之行使偽造私文書罪及刑法第339 條第1 項之
    詐欺取財罪；被告甲○○如事實欄二載2 次所為，均係犯刑
    法第339 條第1 項之詐欺取財罪。被告偽造取款憑條後蓋用
    乙○○印章印文，盜用印文係偽造私文書之階段行為，而各
    次偽造私文書之低度行為已為行使之高度行為所吸收，故均
    不另論罪。被告甲○○與黃國忠就如事實欄二載2 次詐欺取
    財犯行，均有犯意聯絡及行為分擔，為共同正犯。又被告持
    偽造取款憑條私文書向農會承辦人員領款，屬一行為同時觸
    犯行使偽造私文書及詐欺取財犯行，為想像競合犯，應從一
    情節較重之刑法第216 條、第210 條行使偽造私文書罪處斷
    。公訴意旨謂此部分應數罪併罰，容有誤會。被告甲○○先
    後5 次行使偽造私文書犯行及2 次詐欺取財犯行，犯意各別
    ，行為互殊，應予分論併罰。
四、原審認被告甲○○如事實欄一、二所載之罪證明確，因而適
    用刑法第28條、第216 條、第210 條、第339 條第1 項、第
    55條、第51條第5 款規定，並審酌被告甲○○為乙○○之女
    ，竟利用乙○○住安養院期間，偽造乙○○取款憑條及詐領
    存款共51萬7 千620 元，另詐取乙○○之互助會款40萬6 千
    200 元，且於原審審結前尚未與乙○○達成和解等一切情狀
    ，分別量處如附表所示之刑，並諭知易科罰金之折算標準，
    併定其應執行刑有期徒刑1 年6 月及諭知易科罰金之折算標
    準，復敘明盜用之乙○○印文依法不得宣告沒收及偽造取款
    憑條非被告甲○○所有亦不得宣告沒收，另說明被告甲○○
    被訴於96年6 月21日、96年7 月4 日、96年8 月27日各詐領
    乙○○存款2 萬4 千30元、1 萬9 千200 元、1 萬9 千150
    元部分犯行不能證明而不另為無罪諭知（詳後述）。其認事
    用法，核無不合，量刑亦屬允當。被告甲○○上訴意旨，指
    摘原判決不當，為無理由，應予駁回。又被告甲○○未曾因
    故意犯罪受有期徒刑以上刑之宣告，有被告前案紀錄表可憑
    ，且被告甲○○已與乙○○達成民事和解及返還金錢，有原
    審法院和解筆錄及臺灣中小企業銀行匯款申請書附卷可稽（
    見本院卷第13－15頁），其經此偵、審程序教訓，應知警惕
    ，諒無再犯之虞，本院認被告甲○○所宣告之刑，以暫不執
    行為適當，併諭知緩刑2 年，以勵自新。
五、公訴意旨另略以：被告甲○○於96年6 月21日、96年7 月4
    日、96年8 月27日各詐領乙○○存款2 萬4 千30元、1 萬9
    千200 元、1 萬9 千150 元。因認被告甲○○此部分亦各涉
    犯刑法第339 條第1 項詐欺取財及同法第216 條、第210 條
    行使偽造私文書罪嫌。惟訊據被告甲○○否認有此部分犯行
    ，辯稱係經乙○○授權領取支付安養院費用等語。經查：
    (一)乙○○於96年6 月21日起至96年9 月25日止均安置在高雄
      縣私立永新老人養護中心，期間之安養院費用係由被告甲
      ○○3 次以現金各繳納2 萬4 千30元、1 萬9千200 元、
      1 萬9 千150 元等情，業據證人即永新老人養護中心負責
      人郭玲枝於原審審理中結證在卷（見原審訴字卷第168 、
      169 頁），並有高雄縣私立永新老人養護中心服務契約、
      97年4 月17日97永字第015 號函及收費明細表在卷可憑（
      見偵查卷第29、35－36、96頁）。
    (二)證人乙○○於原審審理中結證稱其住進安養院時有將存摺
      交給被告甲○○，前兩個月有指示被告甲○○去農會領款
      支付安養院費用，其離開安養院有打電話令被告甲○○繳
      納安養院費用等語（見原審訴字卷第78、80、84、85頁）
      ，足見乙○○有授權被告甲○○提領存款支付安養院費用
      。
    從而，被告甲○○既經乙○○授權於96年6 月21日、96年7
    月4 日、96年8 月27日各領取存款2 萬4 千30元、1 萬9 千
    200 元、1 萬9 千150 元後繳納安養院費用，被告甲○○此
    部分即不構成行使偽造私文書罪及詐欺取財罪。此外，復查
    無其他積極證據足證被告甲○○有此部分犯行，本應為無罪
    諭知，然公訴人認此部分與被告甲○○上開如事實欄一(一)(二)
    (四)載有罪部分犯行為實質上一罪，故不另為無罪之諭知。
據上論斷，應依刑事訴訟法第368 條、刑法第74條第1 項第1 款
，判決如主文。
本案經檢察官李門騫到庭執行職務。
中    華    民    國    99    年    4     月    22    日
                  刑事第八庭    審判長法  官  洪兆隆
                                      法  官  張盛喜
                                      法  官  郭玫利
以上正本證明與原本無異。
如不服本判決應於收受本判決後10日內向本院提出上訴書狀，其
未敘述上訴理由者，並得於提起上訴後10日內向本院補提理由書
狀（均須按他造當事人之人數附繕本）「切勿逕送上級法院」。
中    華    民    國    99    年    4     月    22    日
                                      書記官  梁美姿
附錄本判決論罪科刑法條
中華民國刑法第210條：
偽造、變造私文書，足以生損害於公眾或他人者，處5 年以下有
期徒刑。
中華民國刑法第216條：
行使第210 條至第215 條之文書者，依偽造、變造文書或登載不
實事項或使登載不實事項之規定處斷。
中華民國刑法第339條第1項：
意圖為自己或第三人不法之所有，以詐術使人將本人或第三人之
物交付者，處5 年以下有期徒刑、拘役或科或併科1 千元以下罰
金。
附表：
┌──┬────────────────┬──────┐
│編號│      主            文          │  附    註  │
├──┼────────────────┼──────┤
│ 1  │甲○○犯行使偽造私文書罪，處有期│如事實欄一(一)│
│    │徒刑貳月，如易科罰金，以新臺幣壹│            │
│    │仟元折算壹日。                  │            │
├──┼────────────────┼──────┤
│ 2  │甲○○犯行使偽造私文書罪，處有期│如事實欄一(二)│
│    │徒刑貳月，如易科罰金，以新臺幣壹│            │
│    │仟元折算壹日。                  │            │
├──┼────────────────┼──────┤
│ 3  │甲○○犯行使偽造私文書罪，處有期│如事實欄一(三)│
│    │徒刑肆月，如易科罰金，以新臺幣壹│            │
│    │仟元折算壹日。                  │            │
├──┼────────────────┼──────┤
│ 4  │甲○○犯行使偽造私文書罪，處有期│如事實欄一(四)│
│    │徒刑貳月，如易科罰金，以新臺幣壹│            │
│    │仟元折算壹日。                  │            │
├──┼────────────────┼──────┤
│ 5  │甲○○犯行使偽造私文書罪，處有期│如事實欄一(五)│
│    │徒刑參月，如易科罰金，以新臺幣壹│            │
│    │仟元折算壹日。                  │            │
├──┼────────────────┼──────┤
│ 6  │甲○○犯詐欺取財罪，處有期徒刑│如事實欄二(一)│
│    │月，如易科罰金，以新臺幣壹仟元折│            │
│    │算壹日。                        │            │
├──┼────────────────┼──────┤
│ 7  │甲○○犯詐欺取財罪，處有期徒刑伍│如事實欄二(二)│
│    │月，如易科罰金，以新臺幣壹仟元折│            │
│    │算壹日。                        │            │
└──┴────────────────┴──────┘

司法院資訊處製作；財團法人民間司法改革基金會備份。
